臺灣基隆地方法院刑事判決　　　　　　　 95年度易字第548號
公　訴　人　臺灣基隆地方法院檢察署檢察官
被　　　告　丙○○
　　　　　　甲○○
　　　　　　　　　　　樓之1
上列被告因恐嚇等案件，經檢察官提起公訴（95年度偵字第2947
、5264號），本院判決如下︰
    主  文
丙○○、甲○○共同乘他人急迫貸以金錢，而取得與原本顯不相
當之重利，各處拘役參拾日，如易科罰金，以銀元參佰元（即新
台幣玖佰元）折算壹日。又共同妨害人行使權利，各處有期徒刑
肆月，如易科罰金，以銀元參佰元（即新台幣玖佰元）折算壹日
。
    事  實
一、緣庚○○因所駕駛之車號470-DA號計程車（靠行青島計程車
    行）積欠靠行費新臺幣（下同）3萬2千餘元，為車行扣車，
    急需清償，以取回計程車營業，遂向丙○○借款周轉。惟丙○○亦無財力，竟與綽號「大頭」之甲○○共同基於重利之
    犯意聯絡，乘庚○○急迫之際，於民國（下同）95年4月22
    日20時許，在台北縣汐止市○○○路156巷11號7樓丙○○住
    處，由甲○○貸以庚○○4萬元，以每10天為1期，1萬元收
    取2千元之利息，並當場預扣1期之利息8千元，庚○○實拿3
    萬2千元，丙○○、甲○○取得與原本顯不相當之重利，庚○○並當場交付身分證件、開立面額12萬元，由丙○○擔任
    保證人之借據一紙、面額4萬元之本票3紙予丙○○為憑。
二、嗣因庚○○利息分文未付，丙○○乃偕同甲○○，於95年5
    月20日下午，由庚○○駕駛車號470-DA號計程車，附載丙○○、甲○○，於同日15時30分許，至基隆市○○區○○街30
    5號2樓之6，庚○○住處，向庚○○之父母己○○、丁○○
    討債，丙○○向己○○、丁○○表示，庚○○向伊借款4萬
    元，但要還12萬元，若無12萬元，至少也要還6萬元。若連6
    萬元也沒有，最少也要還3萬元等語。經己○○、丁○○表
    明無力代還，但可拿家中家具、電器產品抵債後，丙○○、
    甲○○二人不耐，竟基於恐嚇之犯意聯絡，當場由甲○○向
    己○○、丁○○、庚○○恫稱：「如果不還錢，會把你兒子
    拖到山上做掉」、「如果出了什麼事，不要怨我們」等語，
    以加害庚○○生命之事，恐嚇庚○○等三人，致生危害於庚○○之安全。
三、庚○○因無錢清償，無奈之下，於同日17時許，駕駛前開計
    程車，附載丙○○、甲○○至前開丙○○位於台北縣汐止市
    ○○○路156巷11號7樓住處，洽談還債事宜。丙○○、甲○○在該處繼續要求庚○○還債，共同基於妨害人行使權利之
    犯意聯絡，丙○○並表示，調不到錢不能離開，庚○○因丙○○、甲○○先前在其家中之脅迫言語，而留在該處不敢離
    開，致妨害其行使離去之權利。迨95年5月22日凌晨3時許，
    庚○○始利用甲○○睡覺、丙○○上廁所之際逃離該處，並
    報警處理，而悉上情。
二、案經庚○○訴由基隆市警察局第四分局報告臺灣基隆地方法
    院檢察署檢察官暨該署檢察官簽分後偵查起訴。
    理  由
壹、程序部分：
一、按被告以外之人於審判外之言詞或書面陳述，除法律有規定
    者外，不得作為證據，刑事訴訟法第159條第1項定有明文；
    惟被告以外之人於審判外之陳述，雖不符同法第159條之1至
    之4之規定，而經當事人於審判程序同意作為證據，法院審
    酌該言詞陳述或書面陳述作成時之情況，認為適當者，亦得
    為證據。又當事人、代理人或辯護人於法院調查證據時，知
    有第159條第1項不得為證據之情形，而未於言詞辯論終結前
    聲明異議者，視為有前項之同意，同法第159條之5亦定有明
    文。查：
  (一)本案證人丙○○（亦為被告）、庚○○（即告訴人）、己○○、丁○○、於警詢時所為之陳述、雖均係被告以外之人（
    按對被告甲○○而言，被告丙○○亦為其證人）於審判外之
    陳述而屬傳聞證據，且前開警訊時證人之陳述不符刑事訴訟
    法第159條之3之規定。惟公訴人及被告於本院審理時對於前
    開證人於警詢時陳述之證據能力，均表示沒有意見，且迄於
    言詞辯論終結前亦未聲明異議。本院審酌渠等陳述作成時之
    情況，並無不能自由陳述之情形，亦無違法取證或其他瑕疵
    ，認為以之作為證據為適當，上開證人於審判外即警詢時之
    陳述，亦得為證據。
  (二)證人己○○、丁○○於偵查中向檢察官具結所為之證述，雖
    均係被告以外之人於審判外之陳述而屬傳聞證據，惟查，前
    開證人於檢察官偵查中均依法具結，且渠等於檢察官偵查中
    之證言，查無顯不可信之情況，合於刑事訴訟法第159條之1
    第2項之規定，自得為證據。
  (三)證人庚○○、己○○、丁○○、戊○○、丙○○（亦為被告
    ）、甲○○（亦為被告）於本院審理時經本院告以偽證罪之
    處罰及得拒絕證言之權利後，經其具結；並經被告詰問（按
    檢察官捨棄詰問證人丙○○、甲○○），所為之證言自有證
    據能力。
貳、實體事項：
一、訊據被告丙○○、甲○○固就庚○○向甲○○借款、庚○○
    有帶同被告二人至其家中向其父母談及還款事宜、再庚○○
    再與被告二人同至被告丙○○汐止住處等事實坦承在卷，惟
    均辯稱，並未向庚○○收取利息，二人至庚○○家中僅係要
    求其父母幫忙解決庚○○之債務，並未出言恐嚇，嗣後三人
    同至被告丙○○汐止住處，係庚○○表示要聯絡渠友人代為
    清償，並未禁止庚○○離開云云。被告丙○○另辯稱，伊僅
    係介紹人，庚○○還有傳簡訊給伊，向伊表示抱歉，給伊添
    麻煩，伊到庚○○家中係向其父母表示，因庚○○在外有積
    欠別人4萬元債務，而且由伊擔任保證人，伊向庚○○父母
    表示，希望他們可以出2萬元，伊也出2萬元，將這筆債務清
    掉，不然庚○○不還，人家會找伊。庚○○到伊住處，因其
    手機型號與庚○○相同，故庚○○將手機置於該處充電，並
    非伊扣留其手機云云。甲○○另辯稱：伊在庚○○家中係對
    其父母表示，如果庚○○父母不處理（債務），伊就帶庚○○去找他朋友處理，並非要把庚○○處理掉，係庚○○父母
    誤解云云。惟查：
  (一)證人庚○○於本院審理時具結證稱，95年4月22日20時許，
    在台北縣汐止市○○○路156巷11號7樓丙○○住處，自丙○○處取得借款4萬元，利息以每10天1期，1萬元收取2千元，
    當場預扣1期之利息8千元，實拿3萬2千元，並簽立12萬元之
    借據、本票等語，雖無借據、本票可資證明，惟核與證人己○○、丁○○於偵查、本院審理時所證，被告二人向渠等聲
    稱：庚○○向伊借款4萬元，但要還12萬元等語相符。且被
    告丙○○於警訊時供稱，庚○○曾於95年4月22日20時許，
    至台北縣汐止市○○○路156巷11號7樓找我，說因為要繳車
    款，希望透過我向朋友借錢，後來巧遇一位綽號「大頭」的
    朋友（即被告甲○○），於是庚○○就向「大頭」借4萬元
    ，至二人如何協商還款方式及如何計算利息，我只有約略聽
    到1期還8千元，至還幾期或多久還1期，我不知道（參見偵
    查卷第7頁），於偵查中供稱：庚○○借款當時並且押身分
    證在「大頭」那裡。大頭也是開計程車的，我們在撞球場認
    識的，我不知道他電話。95年5月21日是庚○○開車載我及
    「大頭」到我家去，說他朋友會拿錢來還，後來他趁我上廁
    所時就跑掉了（參見偵查卷第32頁）等語。按利息乃使用他
    人金錢之對價，依被告丙○○於警訊及偵查中所供，有聽到
    一期還8千元，借款人庚○○與貸款人甲○○並無深交，甲○○本身亦係計程車司機，自無可能提供數萬元供不熟識之
    庚○○無償使用，故借款時要求借款人庚○○交付身分證件
    、簽發借據、本票，亦與常情無違。況借據乃證明借貸關係
    有無之重要憑證，貸款人於借款人借款未清償前，自應妥慎
    保管，縱第三人代為清償，第三人亦應向貸款人取得前開書
    證，以便日後主張權利。惟本院審理時要求被告二人提出借
    據時，被告二人竟供承，上開借款由擔任保證人之被告丙○○清償予被告甲○○後，甲○○已將借據撕毀，無法提出云
    云，顯與常情不符，顯係該借據上所載金額並非4萬元，足
    認證人庚○○所證，渠借款4萬元，卻簽寫12萬元之借據、
    本票，被告二人向之收取高利等情非虛。被告甲○○係貸予
    款項之人，趁庚○○急迫之際收取高利，重利犯行事證明確
    。被告丙○○雖非本件借款之貸款人，僅擔任保證人，惟丙○○明知被告甲○○向庚○○收取重利，仍居中介紹，進而
    擔任本筆借款之保證人，使庚○○取得借款，致甲○○獲取
    高利，且事後夥同被告甲○○共同向庚○○索債，自係與被
    告甲○○之重利犯行，有犯意聯絡、行為分擔。況謝全豐全
    於偵查中向檢察官表示，要告被告丙○○重利，被告甲○○
    恐嚇，於本院審理時仍結證稱，實不知所借得之金錢究為何
    人所有，益證被告丙○○僅係本筆借款名義上之保證人，實
    則與貸款人甲○○有重利之犯意聯絡、行為分擔。至證人戊○○於本院審理時固結證稱，庚○○借錢時他在場，惟渠僅
    知庚○○借款4萬元，至實拿多少錢，渠不知情，是證人戊○○之證言尚難為被告有利之認定。
  (二)證人丁○○、己○○於檢察官偵查中具結證稱，95年5月21
    日下午3點多，被告二人跟我兒子一起回到家，說我兒子向
    他們借4萬元，要我兒子還12萬元，如果沒有12萬元，也要
    還6萬元，沒有6萬元，也要還3萬元，我們老人家確實沒有
    錢，我兒子也承認有借4萬元，甲○○並說「如果不還錢，
    會把你兒子拖到山上做掉」、「如果出了什麼事，不要怨我
    們」等語，核與證人庚○○於本院審理時證稱，95年5月20
    日下午，被告二人叫我帶伊等至我家向我父母要錢，丙○○
    向我父母表示，我向伊借款4萬元，要還12萬元，若無12萬
    元，至少也要還6萬元。若連6萬元也沒有，最少也要還3萬
    元等語。當時甲○○也在旁邊。甲○○說如果不還，叫我自
    己看著辦，並拖我去山上做掉，當時丙○○也在旁邊。核與
    證人己○○於本院審理時具結所證，被告二人於95年5月20
    日下午帶我兒子到我家，甲○○向我們表示，如果沒有12萬
    元，要6萬元，沒有6萬元，也要3萬元等語，是丙○○說要
    把我兒子做掉等語。證人丁○○於本院審理時結證稱，被告
    二人與我兒子，於95年5月20日下午在我家，丙○○表示，
    我兒子欠他們4萬元，要我們還12萬元，如果沒有12萬元，
    也要還6萬元，沒有6萬元，也要還3萬元等語，甲○○說如
    果沒有錢，要把我兒子拖到山上做掉等語相符。況本院審理
    時，被告丙○○詰問丁○○，當時丁○○昏倒，伊是否有扶
    渠起來，有無強拉庚○○離開時，丁○○結證稱，甲○○拉
    我兒子袖子，我身體不好要倒下去，我跪他們，後來丙○○
    和我兒子有扶我進去客廳，甲○○不理我，在樓下喊不要理
    他下來，我兒子只好和他們走了等語，核與證人丁○○於警
    訊時證稱，95年5月20日15時，該二名男子就要將我兒子強
    拉走，並要帶到山上埋了。我跪下來求他們還是不理會。戴
    眼鏡的男子（按即被告丙○○）和我兒子要我不要這樣，而
    將我扶起來，就把我兒子帶走等語相符（參見偵查卷第20頁
    ）。顯見被告丙○○亦不否認95年5月20日下午，被告二人
    至庚○○家中索債時，丁○○曾有下跪請求被告二人等情，
    按若被告二人言語平和，庚○○母親豈會情緒激動倒下，甚
    而下跪哀求被告二人，足認庚○○所證非虛，證人己○○、
    丁○○雖係庚○○父母，所證亦堪採信。且庚○○於偵查中
    陳稱，我要告丙○○重利、告甲○○恐嚇，都不告他們妨害
    自由，顯見告訴人係以確有前開事實，始向檢察官表示保護
    權利之意思，並非胡亂誣攀，足認證人庚○○、己○○、丁○○所證非虛，被告二人同至庚○○家中，為逼迫庚○○還
    債，出言恐嚇，二人就恐嚇犯行自有犯意聯絡、行為分擔。
    被告二人否認恐嚇犯行，被告丙○○持庚○○對伊表示抱歉
    之簡訊，辯稱未強逼庚○○還債云云，自難採信。
  (三)證人庚○○於警訊時證稱，因透過朋友關係向他所從事的地
    下錢莊借錢，而地下錢莊現要跟我要錢，並以高金額要我還
    錢，而限制我行動自由，且揚言要把我拖到山上埋了。因我
    心生恐懼，所以前來貴所報案。因他們沒將我關起來及捆綁
    ，我是趁他們一個在睡覺，另一個上廁所時，開門逃離被告
    丙○○住處等語，於本院審理時證稱，5月20日下午我又和
    被告二人去被告丙○○住處，因為他們希望我去想辦法，向
    朋友調錢，丙○○表示，如果調不到錢就不能回去，傍晚我
    去汐止丙○○家，我沒有跑掉，不敢離開等語，核與證人丁○○於警訊時證稱，被告二人帶走我兒子當天晚上及隔天晚
    上，我要聯絡我兒子均打不通。到5月22日上午9時許，我兒
    子才打電話給我說他已經跑出來，我問他人在那；他說在台
    北，我叫他先找地方躲起來，待我從南部回來後，就帶他來
    貴所報案等語，證人丁○○、己○○於本院審理時結證稱，
    我兒子5月20日走後，5月23日我兒子離開打電話給我，我問
    他如何離開，他說有一個在睡覺，一個在上廁所，利用此段
    時間離開等語相符，足認庚○○非不想離開，而係不敢離開
    。按庚○○於偵查中已表示不告被告二人妨害自由，渠自無
    誣指被告之必要，惟依前開證人庚○○之證言觀之，被告二
    人之行為，顯係以5月20日下午，在庚○○家中以言語恐嚇
    庚○○安全之脅迫方式，妨害庚○○行使離去之權利，再被
    告二人之目的係要求證人庚○○儘速還錢，故二人就妨害庚○○行使權利，有犯意聯絡、行為分擔。雖證人戊○○於本
    院審理時結證稱，5月20日下午5點以後，庚○○與被告二人
    去汐止丙○○家，庚○○說手機要充電，所以丙○○借充電
    器給他充電，後來手機就忘記拿走了，丙○○並沒有禁止他
    打手機，我當時在打電腦，其他事情我不知道等語，僅足認
    被告二人並非以取走庚○○手機之方式，致庚○○不能離開
    ，尚難以證人戊○○之證言認被告二人未以其他方式妨害庚○○行使離去之權利。
  (四)至公訴補充理由書所指，被告二人有於95年5月21日23時許
    ，由被告甲○○在被告丙○○住處，以言語脅迫庚○○撰寫
    遺書之犯行，無非以庚○○之指訴為唯一之證據，惟按犯罪
    事實，應依證據認定之，無證據不得推定其犯罪事實，刑事
    訴訟法第154條定有明文。又認定不利於被告之事實，須依
    積極證據，苟積極證據不足為不利於被告事實之認定時，即
    應為有利於被告之認定，更不必有何有利之證據，最高法院
    著有30年上字第816號判例可稽。再且告訴人之告訴，本以
    使被告受刑事訴追為目的，故其陳述是否與事實相符，自應
    調查其他證據，以資審認，苟其所為攻擊之詞，尚有瑕疵，
    則在此瑕疵未予究明以前，即不能遽採為斷罪之基礎，最高
    法院亦著有69年台上字第969號判決可稽。公訴人認被告二
    人以言語逼迫庚○○寫遺書，僅有告訴人兼證人庚○○之指
    訴，庚○○於本院審理時證稱，遺書內容已遺忘，且證人己○○、丁○○於警偵訊、本院審理時，亦從未提及庚○○有
    向渠二人表示，其有被逼迫寫遺書，復未有遺書可證，自難
    僅憑庚○○之證述，認被告二人有逼迫被告撰寫遺書之行為
    。
二、論罪科刑：
  (一)核被告二人所為，收取顯不相當之利息部分，係犯刑法第34
    4條之重利罪、恐嚇庚○○等三人，所為係犯刑法第305條之
    恐嚇危害安全罪、其等以一行為恐嚇三人，侵害數同種法益
    為想像競合犯，僅論以一罪，妨害庚○○行使離去之權利，
    所為係犯刑法第304條第1項之強制罪。被告二人就前開犯行
    有犯聯絡、行為分擔，均為共同正犯（新刑法第28條關於成
    立共同正犯之標準，固將原來共同正犯之共同「實施」犯罪
    ，改為共同「實行」犯罪，剔除完全未參與犯罪相關行為之
    「實行」的「陰謀共同正犯」及「預備共同正犯」，非屬法
    律之變更。）。
  (二)按「行為後法律有變更者，適用行為時之法律，但行為後之
    法律有利於行為人者，適用最有利於行為人之法律。」，修
    正後刑法第2條第1項定有明文。此條規定係規範行為後法律
    變更所生新舊法律比較適用之準據法，本身尚無新舊法比較
    之問題，於新法施行後，應一律適用新法第2條第1項之規定
    ，為「從舊從輕」之比較，先予敘明。再按本次法律變更，
    比較時應就罪刑有關之共犯、未遂犯、想像競合犯、牽連犯
    、連續犯、結合犯，以及累犯加重、自首減輕暨其他法定加
    減原因（如身分加減）與加減例等一切情形，綜其全部罪刑
    之結果而為比較（最高法院95年度第八次刑事庭會議決議一
    之1、4參照），且比較新舊法之結果，應全部適用舊法或新
    法，不得割裂適用（最高法院87年台非字第400號判決意旨
    參照），合先敘明。
  (三)被告行為後，94年1月7日修正公布之刑法，自95年7月1日施
    行，修正後之刑法刪除第55條關於牽連犯之規定。依修正前
    即行為時之規定，應從一重處斷；依修正後之刑法既已刪除
    牽連犯之規定，則所犯各罪應依數罪併罰之規定分論併罰。
    比較新舊法之規定，修正後之規定並非較有利於被告，依刑
    法第2條第1項之規定，應適用行為時之法律，即適用修正前
    刑法第55條牽連犯之規定，從一重處斷（參照同上決議五之
    3）。被告所犯恐嚇危害安全罪與強制罪間，有方法結果之
    牽連關係，應從一重以刑法第304條之強制罪處斷。
  (四)被告二人所犯重利罪與強制罪，犯意個別、行為互異，應分
    論併罰。按被告行為後，於95年6月14日公布增訂刑法施行
    法第1條之1規定：「中華民國94年1月7日刑法修正施行後，
    刑法分則編所定罰金之貨幣單位為新台幣。94年1月7日刑法
    修正時，刑法分則編未修正之條文定有罰金者，自94年1月7
    日刑法修正施行後，就其所定數額提高為30倍。但72年6月
    26 日至94年1月7日新增或修正之條文，就其所定數額提高
    為3倍。」，是被告所犯刑法第344條之重利罪、304條第1項
    之強制罪，法定刑罰金部分原分別為1000銀元、300銀元，
    依舊有罰金罰鍰提高標準條例第1條前段規定，依法律應處
    罰金、罰鍰者，就其原定數額得提高為10倍，1000銀元、
    300 銀元應分別提高為10000銀元、3000銀元，即新臺幣
    30000元、9000元，修正後因本條屬94年1月7日修法時未修
    正之條文，依施行法第1條之1第2項前段之規定，修正貨幣
    單位為新臺幣再提高30倍，則同為30000元、9000元，對被
    告並無有利或不利情形。惟刑法第33條第5款，原訂罰金刑
    為1元（銀元）以上，即新台幣3元以上，修正後為新台幣
    1000元以上，以百元計算之，比較新舊法，則行為時舊法較
    有利於被告，故應依行為時之舊刑法第344條、第304條第1
    項論處。
  (五)爰審酌被告二人趁人急迫之際取得重利，僅為催討4萬元借
    款，不惜對借款人為恐嚇、強制行為，且對借款人多方逼迫
    ，惟所取得之利息不多，且借款人不擬追究被告二人之強制
    罪行，兼衡被告二人之素行、被害人所受損害、被告所得利
    益及其犯後態度等一切情狀（至刑法第57條之規定雖有修正
    ，然該條文為法院就刑之裁量審認標準見解之明文化，非屬
    法律之變更，此亦有最高法院95年度第8次刑事庭會議決議
    六、(一)可資參照，自無須為修正、前後之比較，亦即無刑法
    第2條第1項規定之適用，應逕依現行刑法第57條之規定量處
    ），分別量處如主文所示之刑。
  (六)茲查本件被告於犯罪時之刑法第41條第1項前段規定：「犯
    最重本刑為5年以下有期徒刑以下之刑之罪，而受6個月以下
    有期徒刑或拘役之宣告，因身體、教育、職業、家庭之關係
    或其他正當事由，執行顯有困難者，得以1元以上3元以下折
    算一日，易科罰金。」，又被告行為時之易科罰金折算標準
    ，修正前罰金罰鍰提高標準條例第2條前段（現已刪除）規
    定，就其原定數額提高為100倍折算1日，則本件被告行為時
    之易科罰金折算標準，應以銀元300元折算1日，經折算為新
    臺幣後，應以新臺幣900元折算為1日。惟95年7月1日修正生
    效施行之刑法第41條第1項前段則規定：「犯最重本刑為五
    年以下有期徒刑以下之刑之罪，而受六個月以下有期徒刑或
    拘役之宣告者，得以新臺幣一千元、二千元或三千元折算一
    日，易科罰金。」比較修正前後之易科罰金折算標準，以95
    年7月1日修正公布施行前之規定，較有利於被告，則應依刑
    法第2條第1項前段，適用修正前刑法第41條第1項前段規定
    ，定其折算標準。
據上論斷，應依刑事訴訟法第299條第1項前段，刑法第2條第1項
前段、第344條、第305條、第304條第1項、第28條、第55條、修
正前第55條、修正前第41條第1項前段，罰金罰鍰提高標準條例
第1條前段、修正前罰金罰鍰提高標準條例第2條，現行法規所定
貨幣單位折算新台幣條例第2條，判決如主文。
本案經檢察官乙○○到庭執行職務
中　　華　　民　　國　　96　　年　　1　　月　　30　　日
                  刑事第二庭審判長法  官  王敏慧
                                  法  官  陳伯厚
                                  法  官  劉桂金
以上正本證明與原本無異。
如不服本判決應於收受本判決後10日內向本院提出上訴書狀，其
未敘述上訴理由者，並得於提起上訴後10日內向本院補提理由書
狀（均須按他造當事人之人數附繕本。）「切勿逕送上級法院」
中　　華　　民　　國　　96　　年　　1　　月　　30　　日
                                  書記官  彭淑芳
附錄論罪法條：
刑法第344條
    乘他人急迫、輕率或無經驗貸以金錢或其他物品，而取得與
    原本顯不相當之重利者，處1年以下有期徒刑、拘役或科或
    併科1千元以下罰金。
刑法第305條
    以加害生命、身體、自由、名譽、財產之事，恐嚇他人致生
    危害於安全者，處2年以下有期徒刑、拘役或3百元以下罰金
    。
刑法第304條
    以強暴、脅迫使人行無義務之事或妨害人行使權利者，處3
    年以下有期徒刑、拘役或3百元以下罰金。前項之未遂犯罰
    之。
